【裁判字號】    97,抗,344
【裁判日期】    970326
【裁判案由】    損害賠償
【裁判全文】
臺灣高等法院民事裁定                   97年度抗字第344號
抗  告  人  乙○○
上列抗告人與相對人丁○○、甲○○、丙○○等間請求賠償事件
，對於中華民國97年1 月16日台灣新竹地方法院96年度重訴字第
197號裁定，提起抗告，本院裁定如下：
    主      文
抗告駁回。
抗告訴訟費用由抗告人負擔。
    理      由
一、抗告意旨略以：相對人丁○○、甲○○、丙○○等共謀偽造
    買賣契約，將伊所有登記訴外人張作平名下之3 筆土地，辦
    理所有權移轉登記為其等所有，伊係本件犯罪之直接被害人
    ，自得於刑事程序中附帶提起民事訴訟等語。
二、按按刑事訴訟法第487 條第1 項所定附帶民事訴訟之對象，
    除刑事被告外，固兼及於依民法負賠償責任之人。惟該條項
    所稱之「依民法負賠償責任之人」，係指該刑事案件中依民
    法規定應負賠償責任之人而言。故附帶民事訴訟之原告所主
    張之共同加害人，必以在刑事訴訟程序中經認定係共同侵權
    行為之人，始得謂為依民法負賠償責任之人，否則對之提起
    是項附帶民事訴訟，即難謂為合法（87年台抗字第278 號裁
    定意旨參照）。次按因犯罪而受損害之人，於刑事訴訟程序
    得附帶提起民事訴訟，對於被告及依民法負賠償責任之人，
    請求回復其損害，刑事訴訟法第四百八十七條第一項定有明
    文。是附帶民事訴訟，係因犯罪而受損害之人，為請求回復
    其損害，於刑事訴訟程序附帶提起之民事訴訟，提起是項訴
    訟，自須限於被訴之犯罪事實侵害其私權，致生損害者，始
    得為之。換言之，附帶民事訴訟之提起，必以刑事訴訟程序
    之存在為前提，若刑事訴訟未經提起公訴或自訴，或非刑事
    訴訟程序認定之犯罪事實侵害其私權，縱因同一事故而受有
    損害，亦不得對於應負賠償責任之人，提起附帶民事訴訟（
    91年台抗字第306 號裁定意旨參照）。經查：
  (一)抗告人於原法院95年度訴字第811 號相對人丁○○涉嫌偽造
    文書刑事訴訟程序中，附帶提起本件請求賠償事件。原法院
    於刑事案件中認定：「丁○○明知張作平已於94年2 月14日
    死亡，竟仍於94年2 月15日行使偽造私文書，申請新竹縣竹
    東地政事務所，將張作平所有坐落新竹縣芎林鄉○○段第
    615 、616 地號土地（下稱系爭土地）之所有權，辦理移轉
    登記為其所有，足生損害於稅捐稽徵機關查課張作平遺產稅
    及張作平之繼承人乙○○、甲○○、丙○○、張千代、張信
    美申報遺產稅之正確性」，有刑事判決可證（見原法院卷第
    4 頁反面），足認本件犯罪事實之行為人係「丁○○」，侵
    害之標的及範圍係「張作平所有坐落新竹縣芎林鄉○○段第
    615 、616 地號土地之所有權」。
  (二)抗告人對相對人等起訴主張：「…二坐落新竹縣芎林鄉○○
    段第615 、616 地號、620 地號土地，為告訴人（即抗告人
    ）與訴外人張作平合夥購買，最後並由原告（即抗告人）出
    資取得上開3 筆土地所有權（惟上開三筆地號土地係先登記
    在訴外人張作平名下，尚未過戶予原告），上開事實業經另
    案偽造文書等案件台灣高等法院93年度重上更(四)字第21號及
    損害賠償事件台灣高等法院87年度訴字第415 號確定判決認
    定在案…(四)綜上，可知坐落新竹縣芎林鄉○○段第615 、
    616 、620 等3 筆土地確實為原告所有，非屬訴外人張作平
    之遺產…四…甲○○、丙○○、丁○○及訴外人張信美等人
    為圖謀不法財產…將系爭第260 地號土地移轉登記在甲○○
    、丙○○2 人名下……將系爭615 、616 地號土地，以買賣
    為原因移轉登記為丁○○所有……五…(二)被告所為已使原告
    所有權之行使受有損害，爰依民法第179 條之規定請求…」
    ，有起訴狀可憑（見原法院卷第1-7 頁起訴狀）。惟：
    1.抗告人主張甲○○、丙○○共同加害應連帶賠償部分：
      本件犯罪事實並未認定甲○○、丙○○係共同侵權行為人
      ，依前揭說明，抗告人對甲○○、丙○○提起本件刑事附
      帶民事訴訟，即難謂為合法。
    2.抗告人主張就坐落新竹縣芎林鄉○○段第620 地號土地應
      併予賠償部分：
      本案認定侵害範圍僅同段第615 、616 地號2 筆土地，未
      包括系爭第620 地號土地，抗告人就此部分起訴，亦有未
      合。
    3.抗告人主張其所有第615 、616 地號土地受損害部分：
      本件犯罪認定侵害標的係「張作平所有」第615 、616 地
      號土地，抗告人起訴請求賠償「抗告人所有」第615、616
      地號土地，其附帶民事請求顯未以刑事訴訟程序中認定「
      張作平之所有權」受損害之事實為前提，依前揭說明，「
      抗告人之所有權」縱使因丁○○之犯罪行為受有損害，亦
      不得對丁○○，提起刑事附帶民事訴訟。
  (三)抗告人提起抗告後改稱「…依繼承法則觀之，原告乙○○（
    即抗告人）在上開系爭土地未被丁○○偽造文書辦理過戶登
    記前應有繼承之權利，被告丁○○未經全體繼承人之同意逕
    為上開過戶登記…業經侵害到原告繼承上開土地之權利，原
    告所受之損害即為上開土地應繼分之價值…」云云（見抗告
    狀3-6 頁）。但如前述，抗告人於起訴狀上指明「系爭土地
    係抗告人所有，非張作平之遺產」，自係主張「抗告人所有
    權」受損，並非「抗告人應繼分」被侵害，其此部分之主張
    ，無足採信。
三、綜上，抗告人起訴主張「丁○○、甲○○、丙○○共同侵害
    抗告人所有系爭第615 、616 、620 地號土地」之內容，與
    刑事法院認定「丁○○侵害張作平所有系爭第615 、616 地
    號土地」之犯罪事實不同，依前開說明，抗告人不得提起本
    件附帶民事訴訟。原法院駁回抗告人之訴及假執行之聲請，
    於法即無不合，抗告意旨指摘原裁定不當，為無理由，應予
    駁回。
四、據上論結，本件抗告為無理由，爰裁定如主文。
中    華    民    國    97    年    3    月    26    日
                    民事第十五庭
                        審判長法  官 林恩山
                              法  官 黃國忠
                              法  官 陳雅玲
正本係照原本作成。
本裁定除以適用法規顯有錯誤為理由，並經本院許可外，不得再
抗告。如提起再抗告，應於收受後10日內委任律師為訴訟代理人
向本院提出再抗告狀。並繳納再抗告費新台幣１千元。
中    華    民    國    97    年    3    月    28    日
                              書記官 葉國乾


司法院資訊處製作；財團法人民間司法改革基金會備份。
